最高法院民事判決　　　　　　　　　 110年度台上字第1887號
上　訴　人　謝碧菁
訴訟代理人　羅閎逸律師
　　　　　　吳紹貴律師
被 上訴 人　陳明仁
訴訟代理人　洪嘉鴻律師
上列當事人間請求給付懲罰性違約金及損害賠償事件，上訴人對
於中華民國109 年10月28日臺灣高等法院臺中分院第二審判決（
109年度重上字第3號），提起上訴，本院判決如下：
    主  文
原判決關於㈠命上訴人再給付新臺幣（下同）五百三十六萬六百
十三元本息中三十五萬六千六百十三元本息；㈡駁回上訴人就命
其給付二千一百六十六萬七千八百二十七元本息中四百四十五萬
二千七百二十七元本息之上訴暨該訴訟費用部分廢棄，發回臺灣
高等法院臺中分院。
其他上訴駁回。
第三審訴訟費用，關於駁回其他上訴部分，由上訴人負擔。
    理  由
一、被上訴人主張：
  ㈠伊與上訴人於民國107年2月14日簽訂不動產買賣合約書（下
    稱系爭契約），購買上訴人所有坐落臺中市○○區○○段00
    地號土地、其上同段0000建號即門牌編號同上區○○路0 段
    000號房屋及本基地容積移量1308.86平方公尺、已申請之建
    照（下稱系爭土地等），並給付第一期款3000萬元。嗣上訴
    人無法依約履行，兩造乃於同年9 月20日簽訂協議書（下稱
    系爭協議），約定上訴人須於108年2月28日前排除所有租約
    ，點交系爭土地等，然屆期仍未依約履行。
  ㈡伊於108年3月11日函催上訴人履行，未獲回應，爰依系爭契
    約第10條違約罰則㈡及系爭協議第3 條約定（下稱系爭約定
    ），以起訴狀繕本送達為解除契約之意思表示。伊受有1767
    萬1827元損害，即1.支付高松伸建築師外觀設計費（下稱系
    爭設計費）445 萬2727元；2.遭訴外人寶鴻建設實業股份有
    限公司（下稱寶鴻公司）求償搭建接待中心費用1100萬元，
    及承租臺中市○○區○○段○○○○○段○00地號土地，自
    107年6月1日起至108年3月15日止之租金213萬7500元；3.赴
    日差旅費8萬1600元。其次，上訴人依系爭協議第1條約定，
    應補貼伊自107年9月1日起至108年3月15日止，第一期款300
    0 萬元按年息2.2%計算之利息共35萬6613元。另依系爭約定
    ，伊得請求上訴人給付懲罰性違約金900萬元。
  ㈢依系爭約定及民法第216條、第260條規定，求為命上訴人給
    付伊2702萬8440元，及自108 年5月7日起加計法定遲延利息
    之判決（被上訴人逾上揭範圍之請求，經原審判決其敗訴後
    ，未據聲明不服，不在本院審理範圍）。
二、上訴人抗辯：
  ㈠伊於104 年6月1日將上揭房地出租訴外人新地王管理顧問有
    限公司（下稱新地王公司），約定租期至109年5月31日止，
    新地王公司再分租各商家。嗣伊與新地王公司協議於107年7
    月31日終止租約，再由其通知承租店家提前終止轉租契約，
    其中訴外人笠蒼有限公司（下稱笠蒼公司）雖與新地王公司
    於107年8月28日終止租約，惟遲不搬遷，伊即向法院訴請笠
    蒼公司遷讓房屋，並獲勝訴判決，伊及新地王公司與笠蒼公
    司遂於108年4月25日簽立和解書，約定笠蒼公司於同年5 月
    10日前返還房屋與伊。伊於108年4月19日函詢被上訴人有無
    繼續履約意願，然迄未獲回覆，足見伊非惡意違約，應予酌
    減違約金。
  ㈡伊與寶鴻公司間並無契約關係，其支出之費用無法認係被上
    訴人所受損害，且各項成本支出金額之計算有誤，不得向伊
    請求。縱被上訴人受有損害，亦與伊違約欠缺相當因果關係
    ，或被上訴人就該損害之發生或擴大與有過失，應予減輕或
    免除伊之賠償責任。再者，伊與新地王公司間租約於107年8
    月28日即已合法終止，被上訴人請求伊給付自同年9月1日起
    算補貼第一期款之利息，洵屬無據。
  ㈢伊違反系爭協議第3 條約定之契約義務，關於違約金約定應
    屬損害賠償額之預定性質，被上訴人不得依系爭契約第10條
    違約罰則㈡之約定，併請求損害賠償及違約金。
三、原審將第一審所為關於被上訴人敗訴部分之判決一部廢棄，
    改命上訴人再給付536 萬0613元本息，並維持第一審所為命
    上訴人給付2166萬7827元本息之判決，駁回上訴人之上訴。
    其理由如下：
  ㈠兩造於107年2月14日簽訂系爭契約，被上訴人並交付上訴人
    第一期款3000萬元，兩造復於同年9 月20日簽訂系爭協議。
    被上訴人於108年3月12日函催上訴人於3 日內點交系爭土地
    等，上訴人於同年5 月14日將系爭土地等賣予訴外人晨禎營
    造股份有限公司等事實，為兩造所不爭。
  ㈡審諸兩造之陳述及系爭契約、系爭協議、郵局存證信函、送
    達回執等件，參互以觀，堪認系爭協議為系爭契約之補充文
    件，系爭約定若不相牴觸，即屬併存，故關於違約金約定之
    性質，應屬懲罰性違約金。又系爭契約已於108年3月16日合
    法解除，被上訴人依系爭約定及民法第216條、第260條規定
    ，併請求上訴人賠償損害及給付違約金，洵屬有據。茲分述
    如下：
  1.系爭設計費445 萬2727元：依設計委任契約、建築動畫設計
    委任契約、合作金庫銀行匯出匯款申請書等件所示，足證寶
    鴻公司已給付系爭設計費445 萬2727元，被上訴人遭寶鴻公
    司求償，確受有此部分損害。
  2.搭建接待中心費用1100萬元：觀諸卷附接待中心規劃設計及
    工程合約書、追加工程估價單、統一發票、請款單、土地租
    賃契約書等件，足見被上訴人確因上訴人違約，遭寶鴻公司
    求償支出搭建接待中心費用1100萬元而受有損害。
  3.惠民段23地號土地租金213 萬7500元：審酌土地租賃契約書
    、協議書等件，堪認寶鴻公司承租惠民段23地號土地搭建接
    待中心，租金每月37萬5000元，並與訴外人達莉事業股份有
    限公司協議租金分攤比例為寶鴻公司60% 。是被上訴人因寶
    鴻公司求償而受有自107 年6月1日起至108年3月15日止之租
    金損害，共213萬7500元。
  4.赴日差旅費8 萬1600元：審酌立榮旅行社有限公司出具旅行
    業代收轉付收據金額8 萬1600元，足認被上訴人主張遭寶鴻
    公司求償赴日差旅費而受有該損害，堪以採憑。
  5.綜上，被上訴人所受損害而得請求上訴人賠償之金額，共17
    67萬1827元。
  ㈢系爭協議於107年9月20日簽立，上訴人承諾補貼第一期款30
    00萬元之利息，溯及自107 年9月1日起按年息2.2%計算，該
    協議內容重在「點交土地」，足認上訴人於「買賣標的（土
    地）點交」前，均應負擔利息補貼義務。被上訴人將補貼利
    息計算至兩造「系爭契約解除之前一日」即108年3月15日，
    自屬有據，其請求上訴人給付自107 年9月1日起至108年3月
    15日止之補貼利息共35萬6613元，應予准許。
  ㈣上訴人有屆期無法點交系爭土地等之違約事實，被上訴人依
    系爭約定請求上訴人給付懲罰性違約金，為有理由，應予准
    許。審酌一般土地交易常情、兩造履約過程及其他一切情狀
    ，認兩造違約金之約定，應酌減至原約定30%即900萬元為適
    當。
  ㈤從而，被上訴人依系爭約定及民法第216條、第260條規定，
    請求上訴人給付2702萬8440元本息，為有理由，應予准許。
四、本院之判斷：
  ㈠關於廢棄發回（即系爭設計費445 萬2727元及補貼利息35萬
    6613元各本息）部分：
  1.依被上訴人提出附卷之合作金庫銀行匯出匯款申請書（一審
    卷361~369 頁）所示，寶鴻公司以日幣支付委任設計費用時
    ，申請書下方記載當時匯率與折合新臺幣之實際金額，不含
    手續費、郵電費、全額手續費（下稱手續費等），共440 萬
    5160元，含手續費等則為441 萬4241元，乃原審未詳予究明
    該設計費有否包含手續費等？遽認系爭設計費為445 萬2727
    元，即有認定事實與卷證不符之情。
  2.系爭協議第1條約定：「…乙方（指上訴人）須於108年2月2
    8日前排除所有租約，並點交甲方（指被上訴人），並自107
    年9月1日起補貼甲方已付第一期款3000萬元整，年息2.2%之
    利息（換算每月5 萬5000元）至租約終止，亦即交付第二期
    款截止…」，第2條第1項約定：「第二期款…約定於108年2
    月28日前乙方將所有租約中止…甲方將本期款存入信託專戶
    備付乙方…」，有系爭協議可稽（同上卷51頁）。依上揭文
    義，上訴人補貼利息之最終日，係被上訴人給付第二期款即
    108年2月28日前，至為明確。惟原審捨系爭協議之約定，逕
    認上訴人補貼利息應計算至兩造「系爭契約解除之前一日」
    即同年3月15日止，亦有未合。
  3.上訴論旨，指摘原判決此部分違背法令，求予廢棄，非無理
    由。
  ㈡關於駁回其他上訴（即搭建接待中心費用1100萬元、土地租
    金213 萬7500元、赴日差旅費8萬1600元及違約金900萬元各
    本息）部分：
  1.按取捨證據、認定事實及解釋契約屬於事實審法院之職權，
    若其取證、認事及解釋並不違背法令或有悖於經驗法則、論
    理法則與證據法則，即不許任意指摘其為不當，援為上訴第
    三審之理由。
  2.原審本於採證、認事及解釋契約之職權行使，綜合相關事證
    ，合法認定兩造約定之違約金屬懲罰性違約金，被上訴人因
    上訴人未依約點交系爭土地等，因而受有搭建接待中心費用
    1100萬元、土地租金213萬7500元、赴日差旅費8萬1600元各
    本息之損害，得請求上訴人賠償；另依系爭約定，請求上訴
    人給付違約金900 萬元本息，洵屬有據，因以上述理由，為
    上訴人不利之判決，經核於法洵無違誤。上訴論旨，係就原
    審採證、認事及解釋契約之職權行使暨其他與判決基礎無涉
    之理由，指摘原判決該部分不當，聲明廢棄，非有理由。
五、結論：本件上訴一部為有理由，一部為無理由。依民事訴訟
    法第477條第1項、第478條第2項、第481 條、第449條第1項
    、第78條，判決如主文。
中    華    民    國   110    年    8     月    18    日
                      最高法院民事第七庭
                          審判長法官  魏  大  喨  
                                法官  李  文  賢  
                                法官  林  玉  珮  
                                法官  謝  說  容  
                                法官  李  寶  堂  
本件正本證明與原本無異
                                      書  記  官
中    華    民    國   110    年    8     月    25    日